最高法院刑事判決　　　　　　　　　　　　　　　九十三年度台上字第六一六八號
　　上　訴　人　甲○○
右上訴人因強盜案件，不服台灣高等法院中華民國九十年十二月二十五日第二審更審
判決（九十年度上更(一)字第六一二號，起訴案號：台灣板橋地方法院檢察署八十六年
度偵字第二一五五七號），提起上訴，本院判決如左：
    主  文
原判決撤銷，發回台灣高等法院。
    理  由
本件原判決認定：上訴人甲○○夥同已判刑確定之黃泰源共同意圖為自己不法之所有
，並基於冒用公務員官銜行詐，如行詐不成即行強盜之犯意聯絡，於民國八十六年十
月十八日上午六時許，同往台北縣三重市○○街三號九龍大旅社有限公司（下稱九龍
旅社），先由黃泰源向櫃檯小姐王怡玲佯稱要休息，王怡玲乃將房間鑰匙交給黃泰源
，再由黃泰源轉交給上訴人。上訴人即持鑰匙上樓，黃泰源則在櫃檯旁等候，數分鐘
後上訴人下樓稱找不到房間，黃泰源便公然冒稱其為「三組刑警」，並取出其所有之
「反共報導」工商採訪記者證虛幌一下，要王怡玲交付櫃檯內之現金，以期其陷於錯
誤而交付金錢。因王怡玲未予理會，黃泰源即佯要上訴人打電話回局裡叫人，上訴人
乃拿起櫃檯上電話，任意撥號後假稱：「三組嗎？我是○○○，派些人來九龍，我現
在在九龍」，隨即掛上電話，走到旅社門口察看，確定無人後，又返回櫃檯前把風。
黃泰源見王怡玲未應允，竟翻身躍入櫃檯內，將王怡玲反手向後扭，押入櫃檯旁之員
工休息室。在員工休息室內，有另一職員洪惠令亦在該處，復抓住洪惠令之頭髮，喝
令二人「不准動，否則要你們好看」施以脅迫，並關上休息室之門扇，命渠等不准出
來，致使該二人不能抗拒，黃泰源隨即返回櫃檯，將九龍旅社所有置於抽屜內之現金
約新台幣（下同）七千元搜括一空。上訴人見黃泰源已得手，乃先行走出九龍旅社，
黃泰源亦隨後離去。嗣經報警，循線於同日上午十時許在台北縣三重市○○路十號一
樓查獲等情。因而撤銷第一審關於上訴人部分之判決，依牽連犯改判論處上訴人共同
意圖為自己不法所有，以強暴、脅迫致使不能抗拒而取他人之物罪刑，固非無見。
惟查：(一)、有罪之判決書，應於理由內記載認定犯罪事實所憑之證據及其認定之理由
，刑事訴訟法第三百十條第一款定有明文。原判決認定，上訴人應與黃泰源共負強盜
罪責，係以黃泰源在九龍旅社強取財物時，上訴人在櫃檯前「把風」以為論據，惟「
把風」乃強盜罪構成要件以外之行為。於此情形，上訴人必須以自己犯強盜罪之意思
而參與，始能論以共同強盜罪責。而上訴人自始即否認有強盜之犯意，並辯稱當時欲
到九龍旅社住宿，並不知黃泰源會強盜財物，嗣黃泰源突然下手時，已阻止不及。原
判決雖認為，上訴人與黃泰源有強盜之犯意聯絡，但上訴人與黃泰源之間，究竟如何
為強盜之謀議，而有犯意之聯絡？並未說明其所憑之證據及認定之理由，自有理由不
備之違誤。(二)、強盜與詐欺，僅係取得財物之手段不同，就意圖為不法所有，以非法
方法取得他人之財物言，兩者並無差異。原判決認定，上訴人與黃泰源共同意圖為自
己不法之所有，基於如行詐不成即行強盜之犯意聯絡，前往九龍旅社；嗣果於行詐不
成時，昇高為強盜之犯意，施以強暴、脅迫致使不能抗拒而強取財物，如果無訛。則
其圖為不法所有之犯意仍相一貫，所欲圖取之財物亦屬同一，僅於行詐不成時，將詐
取之手段昇高為強取而已，其前階段行為，要屬後階段行為之一部，應僅成立一個強
盜罪。乃原判決將之分割為二，以其前階段行為成立一個詐欺未遂罪，後階段行為成
立一個強盜既遂罪，再依牽連犯從一重處斷，亦有未合。(三)、強盜罪除侵害財產法益
外，並侵害人身自由，又公司之受僱職員對於該公司之財物既有管領力，即與公司負
責人對於公司之財物同具重疊的支配關係，行為人於強取財物時，倘對於數個具有管
領力之人施以強暴、脅迫，致使不能抗拒，而取該財物或使其交付者，應按受強暴、
脅迫之人數計算罪名，依刑法第五十五條從一重處斷。原判決既認定，上訴人夥同黃
泰源共同強盜，而由黃泰源將九龍旅社之職員王怡玲、洪惠令關在員工休息室內，致
使該二人不能抗拒後，強取九龍旅社（公司組織）抽屜內之現金約七千元。則上訴人
與黃泰源之行為，有無一行為而觸犯數罪名情形？原審未予究明，即遽行判決，亦有
疏漏。(四)、訊問被告應先告知犯罪嫌疑及所犯所有罪名，罪名經告知後，認為應變更
者，應再告知，刑事訴訟法第九十五條第一款定有明文。上開「應再告知」之範圍，
除指依刑事訴訟法第三百條規定變更之法條外，併包括依同法第二百六十七條規定因
起訴效力所及而擴張之罪名在內。原判決既說明，詐欺未遂及冒用公務員官銜部分未
據檢察官起訴，因與已起訴之強盜部分，有牽連犯裁判上一罪關係，為起訴效力所及
，應一併審判。並以第一審法院未就詐欺未遂、冒用公務員官銜部分加以裁判，尚有
未洽，據為撤銷改判之原因（見原判決第十面第十五行至第十一面第四行）。但於審
判期日，僅告知起訴書及第一審判決書所載之罪名（見原審更(一)卷第三十九頁），並
未依上開規定，告知擴張之罪名，亦有未合。(五)、原判決據以論罪科刑所適用之懲治
盜匪條例，已於九十一年一月三十日公布廢止；刑法有關強盜罪之相關條文，亦於同
日修正公布，均於同年二月一日生效。原審未及依刑法第二條第一項規定為適用法律
之比較，亦屬無可維持。以上或為上訴意旨指摘所及，或為本院得依職權調查之事項
，應認原判決仍有撤銷發回更審之原因。又原判決認為有裁判上一罪關係之詐欺未遂
、冒用公務員官銜部分，基於審判不可分原則，併予發回。
據上論結，應依刑事訴訟法第三百九十七條、第四百零一條，判決如主文。
中　　　華　　　民　　　國　　九十三　　年　　 十一 　　月　　 十八 　　日
                              最高法院刑事第八庭
                                  審判長法官  陳　炳　煌
                                        法官  陳　世　雄
                                        法官  韓　金　秀
                                        法官  吳　信　銘
                                        法官  徐　文　亮
      右正本證明與原本無異
                                              書  記  官
中　　　華　　　民　　　國　　九十三　　年　　 十一 　　月　　二十二　　日
                                                                        Ｖ
